【裁判字號】    95,訴,1097
【裁判日期】    950822
【裁判案由】    貪污
【裁判全文】
臺灣桃園地方法院刑事判決              95年度訴字第1097號
公  訴  人  台灣桃園地方法院檢察署檢察官
被      告  乙○○
選任辯護人  藍松喬律師
上列被告因貪污治罪條例案件，經檢察官提起公訴（94年度偵字
第15634 號），本院判決如下︰
    主  文
乙○○連續依據法令從事公務之人員，對於職務上之行為，收受
賄賂，處有期徒刑貳年。緩刑伍年。褫奪公權貳年。犯罪所得財
物新臺幣壹萬肆仟元應予追繳沒收；如全部或一部無法追繳時，
以其財產抵償之。
    事  實
一、乙○○自民國78年間至85年間止，任職桃園縣蘆竹地政事務
    所，擔任辦事員職務，負責蘆竹鄉及大園鄉土地登記業務，
    對土地登記案件之申請進行書面審查等事宜，係依據法令從
    事公務之人員，於83年間，設於桃園縣桃園市○○路86號，
    從事土地建物等買賣、抵押、過戶登記業務之巫代書事務所
    承辦新嘉強建設股份有限公司（以下簡稱「新嘉強公司」）
    位於桃園縣蘆竹鄉南崁地區新建集合式住宅建築之住戶（共
    計264 戶）房屋買賣過戶及設定抵押業務，因過戶案件數量
    龐大，當時地政作業尚未電腦化，該事務所負責人巫進義唯
    恐事務所之送審案件遭到延誤，乃指示事務所員工甲○○於
    向蘆竹地政事務所申請辦理土地登記時，額外提供蘆竹地政
    事務所員工現金或禮品之不正利益，希望蘆竹地政事務所人
    員能給予快速審查，讓巫代書事務所之案件能順利進行，甲
    ○○遂於83年8 月間，依巫進義指示至蘆竹地政事務所申請
    辦理「新嘉強公司」房屋買賣過戶及設定抵押時，向當時任
    職於蘆竹地政事務所該案件之初審承辦課員乙○○，要求其
    於承辦「新嘉強公司」之案件時，能夠儘速處理，並允以額
    外支付乙○○費用以為報酬，嗣後乙○○利用承辦「新嘉強
    公司」申請案件之職務上機會，基於收受賄賂之概括犯意，
    先於83年7 月21日（起訴書誤載為19日）甲○○前往蘆竹地
    政事務所，向乙○○請託，希望「多幫忙」、「看看我們的
    案件有沒有問題」時，即在蘆竹地政事務所內2 樓登記課走
    道上，當面收受甲○○親手交付裝有新台幣（下同）4,000
    元現金之信封，復於83年9 月12日利用負責校簿、校狀由甲
    ○○於同年月7 日向蘆竹地政事務所申請辦理「新嘉強公司
    」房屋買賣過戶（收件字號1388 1至18996 號）之機會，在
    蘆竹地政事務所內，收受甲○○所交付之10,000元現金，後
    經台灣桃園地方法院檢察署檢察官自動偵辦，而知悉上情。
二、案經台灣桃園地方法院檢察署檢察官自動檢舉偵查起訴。
    理  由
一、程序部分：本件認定事實所引用之本件卷內所有卷證資料（
    包含文書證據、物證等證據），並無證據證明係公務員違背
    法定程序所取得，且被告乙○○及辯護人於本院行審理程序
    時就卷內所有之卷證資料之證據能力均表示無意見，且卷內
    之文書證據，亦無刑事訴訟法第159 條之4 之顯有不可信之
    情況與不得作為證據之情形，則依刑事訴訟法第159 條之5
    之規定，本件認定事實所引用之本件卷證所有文書證據、物
    證等證據，均有證據能力，合先敘明。
二、上揭事實，業據被告於本院審理中坦承不諱，復經證人馬玉
    珍、戴月嬌、甲○○、曹淑惠、巫進義、翁惠珠、宋美親、
    吳白湄於調查站及證人甲○○、翁惠珠、戴月嬌、宋美親、
    巫進義、曹淑惠、吳白湄於偵查中證述在卷，並有現金支出
    傳票1 份在卷可稽，是被告之自白顯與事實相符。本件事證
    明確，被告犯行堪以認定，應予依法論科。
三、論罪科刑之依據：
  (一)按被告行為後，貪污治罪條例第5 條第1 項第3 款於85年10
    月23日修正後，雖該條例部分條文屢經修正，然第5 條之罪
    刑迄今均未再修正，比較被告行為前後，貪污治罪條例第5
    條第1 項第3 款之規定，其犯罪構成要件雖未修正，惟法定
    刑自「7 年以上有期徒刑，得併科新臺幣2 百萬元以下罰金
    」，修正為「處7 年以上有期徒刑，得併科新臺幣6 千萬元
    以下罰金」，而修正前第11條規定「犯第4 條至第6 條之罪
    ，情節輕微，而其所得或所圖得財物或不正利益在新台幣5
    萬元以下者，減輕其刑。犯前條第1 項、第2 項之罪，情節
    輕微，而其行求、期約或交付之財物在新台幣5 萬元以下者
    ，亦同」，於該條例85年10月23日修正後係移至第12條，內
    容並未修正，經綜合比較之結果，應以行為時法即81年7 月
    17日修正公布之貪污治罪條例對被告最為有利，是比較新舊
    法應適用最有利於被告行為時之81年7 月17日修正公布之貪
    污治罪條例第5 條第1 項第3 款規定論處。
  (二)按修正後刑法第2 條第1 項之規定：「行為後法律有變更者
    ，適用行為時之法律。但行為後之法律有利於行為人者，適
    用最有利於行為人之法律」，係規範行為後法律變更所生新
    舊法比較適用之準據法，於新法施行後，應適用新法第2 條
    第1項 之規定，為「從舊從輕」之比較；比較時應就罪刑有
    關之共犯、未遂犯、想像競合犯、牽連犯、連續犯、結合犯
    ，以及累犯加重、自首減輕暨其他法定加減原因（如身分加
    減）與加減例等一切情形，綜其全部罪刑之結果而為比較（
    最高法院95年第8 次刑庭會議決議參照）。被告行為後，貪
    污治罪條例第2 條關於行為人身分（即犯罪主體）之規定，
    已於95年5 月30日修正公布，同年7 月1 日生效施行，修正
    後貪污治罪條例第2 條關於公務員之定義，應適用同日生效
    施行之刑法第10條第1 項之立法解釋定之，查被告於行為時
    係任職於桃園縣蘆竹地政事務所，擔任辦事員職務，負責土
    地登記業務，對土地登記案件之申請進行書面審查等事宜，
    為依據法令從事公務之人員，無論依修正前後之貪污治罪條
    例第2 條規定，均屬該條例規範之行為人（即犯罪主體），
    故修正後之規定並未利於被告，依刑法第2 條第1 項規定，
    自應適用被告行為時之貪污治罪條例第2 條規定，界定其身
    分；又被告行為後，刑法第56條連續犯之規定，業於94年2
    月2 日修正公布刪除，並於95年7 月1 日施行，則被告之犯
    行，因行為後新法業已刪除連續犯之規定，此刪除雖非犯罪
    構成要件之變更，但顯已影響行為人刑罰之法律效果，自屬
    法律有變更，依新法第2 條第1 項規定，經綜合比較前述新
    、舊法結果，修正後規定並未較有利於行為人，則應依修正
    後刑法第2 條第1 項前段規定，適用行為時（即修正前）之
    法律即修正前刑法之規定論以連續犯（最高法院95年第8 次
    刑庭會議決議參照）。
  (三)核被告所為，係犯81年7 月17日修正公布之貪污治罪條例第
    5 條第1 項第3 款之收受賄賂罪。被告先後2 次收受賄賂犯
    行，時間緊接、方法相同，所犯係構成要件相同之罪名，顯
    係基於一概括犯意反覆為之，應依修正前刑法第56條連續犯
    之規定各論以一罪，並依法加重其刑。又本件被告係犯貪污
    治罪條例第5 條第1 項第3 款之罪，情節輕微，其所得之財
    物僅14,000元，爰依81年7 月17日修正公布之貪污治罪條例
    第11條第1 項之規定，減輕其刑。被告所為上開利用職務上
    之機會收取賄賂之犯行固值非難，惟考量被告當時工作繁重
    ，卻無法獲取等量之加班代價，實際上亦未違背職務之公正
    性，所獲得之財物輕微，而本罪之法定最輕本刑為7 年以上
    有期徒刑，情輕而法重，在客觀上足以引起一般同情，本院
    基於衡平原則，認為處以法定最輕刑度尤嫌過重，是其犯罪
    之情狀顯堪憫恕，再依刑法第59條之規定，酌減其刑，並依
    法遞減之（修正前刑法第59條規定：犯罪之情狀可憫恕者，
    得酌量減輕其刑。修正後同條規定：犯罪之情狀顯可憫恕，
    認科以最低度刑仍嫌過重者，得酌量減輕其刑。查修正後之
    規定雖較為明確、嚴格，但僅是就刑之酌減之審認之標準予
    以明文化，非屬法律之變更，不生比較適用之問題，應逕適
    用修正後之規定，最高法院95年度第8 次刑事庭會議決議意
    旨參照）。又被告有上開刑之加重減輕事由，依刑法第71條
    規定先加後減。爰審酌被告並無前科，素行尚稱良好，其身
    為公務員本應恪遵職守，竟不思守法而為本案之犯行，所為
    業已影響國家公務員之廉能形象，惟念及被告所取得之財物
    僅14 ,000 元，情節並非重大，並無為違背職務之行為，且
    被告於本院審理中坦承犯行，態度尚稱良好等一切情狀，本
    院認到庭實行公訴之檢察官向本院對被告具體求刑2 年，要
    與被告之犯行相當，爰依公訴檢察官之具體求刑，對被告量
    處如主文所示之刑，依法宣告褫奪公權2 年，以示懲儆。又
    刑法第74條緩刑之規定固亦於94年2 月2 日修正，並於95年
    7 月1 日施行。惟按犯罪在新法施行前，新法施行後，緩刑
    之宣告，應適用新法第74條之規定（最高法院95年度第8 次
    刑事庭會議決議參照），是刑法緩刑之規定，依上開說明，
    應逕適用修正後之規定，無庸比較新舊法。查被告前未曾受
    有期徒刑以上刑之宣告，有臺灣高等法院被告前案紀錄表在
    卷足憑，其僅因一時失慮，致罹刑章，經此偵審教訓及科刑
    之判決後，當知所警惕，應無再犯之虞，本院認被告前開所
    受宣告之刑以暫不執行為適當，爰予宣告緩刑5 年，以啟自
    新。再按從刑附屬主刑，除法律有特別規定外，依主刑所適
    用之法律（最高法院95年第8 次刑庭會議決議參照），被告
    係犯貪污治罪條例第5 條第1 項第3 款之罪，而所得財物為
    14,000元，應依81年7 月17日修正公布之貪污治罪條例第9
    條之規定，應以追繳沒收之，如全部或一部無法追繳時，均
    應以其財產抵償之（貪污治罪條例第85年10月23日修正公布
    後，有關收賄所得財物應追繳沒收之，如全部或一部無法追
    繳時，均應以其財產抵償之規定，雖自同條例第9條 移至同
    條例第10條，惟其內容並未變更）。
  (四)末按修正前刑法第80條及第82條規定：「追訴權，因左列期
    間內不行使而消滅：一死刑、無期徒刑或10年以上有期徒刑
    者，20年。二3 年以上10年未滿有期徒刑者，10年。三1 年
    以上3 年未滿有期徒刑者，5 年。四1 年未滿有期徒刑者，
    3 年。五拘役或罰金者，1 年。前項期間自犯罪成立之日起
    算。但犯罪行為有連續或繼續之狀態者，自行為終了之日起
    算」、「本刑應加重或減輕者，追訴權之時效期間，仍依本
    刑計算」，而81年7 月17日修正公布之貪污治罪條例第5 條
    第1 項第3 款所定之法定刑為7 年以上有期徒刑，被告之犯
    行雖依81年7 月17日修正公布之貪污治罪條例第11條之規定
    減輕其刑，惟依上開規定，其追訴權時效之計算仍應依本刑
    計算，是81年7 月17日修正公布貪污治罪條例第5 條第1 項
    第3 款之追訴權時效為20年，本案被告之犯罪時間點為83年
    7 月間，本案之追訴權尚未消滅，附此敘明。
據上論斷，應依刑事訴訟法第299 條第1 項前段，81年7 月17日
修正公布之貪污治罪條例第5 條第1 項第3 款、第11條第1 項、
第9 條、第16條，修正後刑法第2 條第1 項前段、修正前刑法第
11條、第56條、修正後刑法第59條、第74條第1 項第1 款、第37
條第2 項，判決如主文。
本案經檢察官劉承武到庭執行職務。
中    華    民    國    95    年    8     月    22    日
                  刑事第四庭  審判長法  官  黃斯偉
                                    法  官  陳心婷
                                    法  官  張淑華
以上正本證明與原本無異
如不服本判決書應於送達後10日內向本院提出上訴狀
                                    書記官  郭中明
中    華    民    國    95    年    8     月    23    日
附錄本案論罪科刑法條
民國81年07月17日修正貪污治罪條例第5 條
有左列行為之一者，處七年以上有期徒刑，得併科新臺幣二百萬
元以下罰金：
一、意圖得利，擅提或截留公款或違背法令收募稅捐或公債者。
二、利用職務上之機會，詐取財物者。
三、對於職務上之行為，要求期約或收受賄賂或其他不正利益者
。
前項第一款及第二款之未遂犯罰之。


司法院資訊處製作；財團法人民間司法改革基金會備份。
